臺灣高等法院高雄分院刑事判決
111年度上易字第183號
上  訴  人  
即  被  告  陳宗志


選任辯護人  郭子茜律師
上列上訴人因過失重傷害案件，不服臺灣高雄地方法院110年度
易字第305號，中華民國111年3月30日第一審判決（起訴案號：
臺灣高雄地方檢察署109年度偵字第24633號），提起上訴，本院
判決如下：
    主  文
上訴駁回。
    事  實
一、陳宗志為漢程客運股份有限公司公車司機，於民國109年7月
    3日14時59分許，駕駛549-FP號營業大客車（下稱上開公車
    ），在高雄市○○區○○○路000號前公車停靠區載運乘客時，本
    應注意駕駛公車於停靠站牌載客時，應待乘客上車站穩或坐
    穩後，才可啟動駛離，而依當時公車內乘客稀少，司機之視
    野寬闊，客觀上並無不能注意之情形，竟疏未注意乘客曾翊
    緗上車後，還沿著走道往後移動在尋找座位，並未坐穩或站
    穩之時就貿然啟動，而於公車剛駛出該處公車停靠區時，因
    前方路口號誌轉為紅燈，又即刻煞車，正巧曾翊緗於公車走
    道盡頭末排中間座位前轉身屈膝彎腰正要坐下時，因重心前
    傾以致向前俯衝倒臥在走道上，致曾翊緗受有頸椎3、4、5
    、6椎間盤突出併脊髓壓迫及損傷、高位脊椎脊髓損傷併四
    肢無力、頸脊髓損傷合併四肢肢體無力，日常生活起居需全
    日專人協助，終身無法從事工作之重大不治之傷害。
二、案經曾翊緗訴請臺灣高雄地方檢察署檢察官偵查起訴。
    理  由
一、證據能力：
    按被告以外之人於審判外之言詞或書面陳述，屬傳聞證據，
    原則上不得作為證據；惟按被告以外之人於審判外之陳述，
    雖不符刑事訴訟法第159條之1至第159條之4之規定，而經當
    事人於審判程序同意作為證據，法院審酌該言詞陳述或書面
    陳述作成時之情況，認為適當者，亦得為證據，刑事訴訟法
    第159條第1項、第159條之5第1項分別定有明文。查本判決
    所引用屬於傳聞證據之部分，均已依法踐行調查證據程序，
    且檢察官、辯護人及被告於本院審理時，均明示同意有證據
    能力（本院卷第135頁），基於尊重當事人對於傳聞證據之
    處分權，及證據資料愈豐富愈有助於真實發現之理念，本院
    審酌該等證據作成時情況，並無違法取證之瑕疵，且無顯不
    可信之情形，以之作為證據應屬適當，自均有證據能力。
二、認定犯罪事實所憑之證據及理由：
    訊據被告即上訴人陳宗志(下稱被告)矢口否認有何過失重傷
    害犯行，辯稱：我認為當下告訴人曾翊緗(下稱告訴人)已經
    扶穩了，依據監視器影像顯示，告訴人在移動時，手都扶著
    扶手，我之所以在告訴人上車並起步後有煞車，是因為前面
    路口的號誌燈已經由黃轉成紅燈，且當時的狀態也不可能有
    急起步或急煞車，我是聽到有聲音，又看到告訴人跌倒，我
    才把車子停下來等語。經查：
　㈠上開事實，已據告訴代理人於原審及本院指訴明確，核與檢
    察事務官、原審法官及本院勘驗案發當時之上開公車行車紀
    錄器內容相符（檔名：000-00-000000-000000、000-00-000
    000-000000、000-00-000000-000000、000-00-000000-0000
    00），此有偵查勘驗報告及截圖（偵卷91-100頁）、原審勘
    驗筆錄及截圖（原審卷85-86頁）、本院勘驗筆錄及截圖(本
    院卷第164-170之11頁)可佐。而告訴人經送醫救治後，經診
    斷受有頸椎3、4、5、6椎間盤突出併脊髓壓迫及損傷、高位
    脊椎脊髓損傷併四肢無力、頸脊髓損傷合併四肢肢體無力等
    傷害，有高雄市立大同醫院、高雄醫學大學附設中和紀念醫
    院診斷證明書各1紙附卷可憑（偵他卷7頁、偵卷79頁）；又
    告訴人所受上述傷害，經原審向高雄醫學大學附設中和紀念
    醫院函詢，該醫院認定「告訴人因頸部脊髓損傷，併四肢肢
    體障礙，經復健治療過症狀固定，仍遺存明顯神經損傷；目
    前已達重大難治之程度」，有該醫院110年12月10日高醫附
    法字第1100109197號函在卷可稽（原審卷33頁）。
　㈡被告雖以上開情詞置辯，惟查：
　1.被告於警詢供稱：告訴人上車後我約3至5秒後起步，當下我
    沒特別注意他是否有坐穩，是等到我行駛至前方路口煞停時
    ，碰一聲才發現他跌倒等情(他卷第26頁)，核與原審及本院
    當庭勘驗檔名：000-00-000000-000000之行車紀錄器畫面顯
    示：14時59分36秒，告訴人從公車後門上車，並見其右手持
    有雨傘及提袋，14時59分39秒，告訴人靠卡後隨即轉身找尋
    座位(擷圖編號1)，14時59分42秒，公車開始起駛，此時告
    訴人則繼續往公車後方走去尋找座位，14時59分47秒，告訴
    人轉身面向公車前方準備坐在座椅上(擷圖編號2)，14時59
    分48秒，公車剎車，告訴人隨即向前翻跌倒地(擷圖編號3)
    等情相符，是依被告警詢供述及公車行車紀錄器勘驗內容可
    知，本件告訴人上車後，還沿著走道往後移動在尋找座位，
    並未坐穩或站穩之時，公車就已貿然啟動，復因公車剛駛出
    該處公車停靠區時，因前方路口號誌轉為紅燈，又即刻煞車
    ，正巧告訴人於公車走道盡頭末排中間座位前轉身屈膝彎腰
    正要坐下時，因重心前傾以致向前俯衝倒臥在走道上，應堪
    認定。　　
　2.高雄市市區汽車客運業者應注意事項第6點第9款規定：「公
     車停靠上下客時，務必確認下車乘客已站穩在地面，上車 
    乘客已站穩或就坐，方得行駛公車」，有高雄市交通局110
    年1月21日高市交運管字第11030440700號函在卷可查（偵卷
    47頁）；另漢程汽車客運股份有限公司員工教育訓練中也定
    有「市區公車及公路客運駕駛長行駛途中與中途停靠時應注
    意事項」，明定「..由靜止再次啟動前需確認所有乘客皆 
    坐妥或扶穩後，才可啟動車輛」；「市區公車上下乘客標 
    準作業程序」亦規定「需確認車内乘客己站穩或坐穩，先打
    方向燈確認後方有無來車，才可駛離」，有漢程汽車客運股
    份有限公司110年1月26日刑事陳報狀在卷可稽（偵卷61-63
    頁），依上開規定，足見公車司機需確認所有乘客皆站穩或
    坐穩後，才可啟動車輛，至為明確，被告身為公車司機，違
    反上開規定，其有過失甚明。
　3.辯護人雖主張告訴人跌倒與被告駕駛行為無關，然查：依上
    勘驗公車行車紀錄器畫面得知，告訴人於是日「14時59分36
    秒」上車後，就手扶扶手開始往公車後方座位移動尋找座位
    ，「14時59分42秒」公車已開始起動，而此時告訴人仍持續
    移動尋找座位中，「14時59分47秒」告訴人移動至公車走道
    盡頭座位，轉身屈膝彎腰準備坐下時，車內扶把瞬間搖晃，
    參酌被告於原審準備程序時也不否認起駛後見前方路口號誌
    轉為紅燈而煞車之情（原審卷85頁），顯見公車此時確實有
    煞車減速，而此同時告訴人就向前俯衝倒臥在走道上，是辯
    護人上開辯解，與實情不符，尚難採信。
　㈢依上開行車紀錄器畫面可知當時車內乘客稀少，被告視野應
    無被遮蔽之可能；而被告亦自陳有看到告訴人上車後手扶扶
    手等情，竟無視告訴人並不是手扶扶手原地站立，而是走向
    車道後方尋找座位，竟違反上述規定，未待乘客即告訴人坐
    穩（或扶穩、站穩），就貿然啟動，致使告訴人因公車煞車
    而重心不穩向前俯衝倒臥在走道上，被告如此駕駛行為顯有
    過失，至為明確。而告訴人因此受有之重大不治傷害，與被
    告上述過失行為，顯有因果關係。被告空言告訴人已站穩，
    否認其有過失，自無可取。
　㈣辯護人雖主張依據行車紀錄器畫面，告訴人「已扶穩且站穩
    」、「告訴人在車內隨意走動，未握穩扶桿」、「告訴人對
    於後方座位仍不滿意，轉身欲往公車前方再找車位，雙手並
    未抓住扶把」等情，惟依行車紀錄器畫面顯示，從告訴人上
    車後到告訴人向前俯衝倒臥在走道上，前後短短12秒過程中
    ，告訴人在車內一直是處於移動之動態中，並未曾有坐穩後
    再起身，或站穩（扶穩）後隨意在車內走動之情形，辯護人
    上開主張，難認有據，自無可採。
　㈤綜上所述，被告前開所辯，為屬卸飾之詞，不足採信，其前
    揭犯行，堪以認定。
三、論罪：
　　核被告所為，係犯刑法第284條後段之過失傷害致人重傷罪
    。
四、上訴論斷的理由：
    原審認被告罪證明確，因而適用上開法律規定，並審酌被告
    為公車駕駛，本應依據相關規定駕駛，以維護乘客之安全，
    竟於告訴人上車後，雖見其手有扶扶手，但卻未注意乘客是
    手扶扶手往車內後方移動尋找座位，實際上並未站穩或扶穩
    ，就違反規定貿然起駛，因前方路口號誌轉為紅燈，旋及時
    煞車，致告訴人因重心不穩而向前俯衝倒臥在走道上，受有
    如上之重傷害，所為應予非難；兼衡被告自述專科畢業、業
    公車司機、離婚、有1名子女，月收入約新台幣(下同)2至3
    萬元之家庭經濟狀況，並斟酌告訴人所受傷勢已到重大難治
    之程度，及被告否認犯行之犯後態度，雙方因賠償金額談不
    攏而迄未和解或賠償等一切情狀，量處有期徒刑6月，併諭
    知如易科罰金，以新臺幣1,000元折算1日。經核原判決認事
    用法，核無不合，量刑亦屬允當。被告上訴意旨否認犯罪，
    指摘原判決不當，為無理由，應予駁回。
據上論結，應依刑事訴訟法第368條，判決如主文。
本案經檢察官吳協展提起公訴；檢察官李啓明到庭執行職務。
中　　華　　民　　國　　111 　年　　10　　月　　20　　日
                  刑事第六庭    審判長法  官  李政庭
                                      法  官  王光照
                                      法  官  施柏宏
以上正本證明與原本無異。
不得上訴。
中　　華　　民　　國　　111 　年　　10　　月　　20　　日
                                      書記官  沈怡瑩

附錄本判決論罪科刑法條：
刑法第284條後段（過失致重傷罪）
因過失傷害人者，處1年以下有期徒刑、拘役或10萬元以下罰金
；致重傷者，處3年以下有期徒刑、拘役或30萬元以下罰金。